【裁判字號】    99,訴,1887
【裁判日期】    991025
【裁判案由】    返還不當得利
【裁判全文】
臺灣臺北地方法院民事判決              99年度訴字第1887號
原      告  丙○○
訴訟代理人  施竣中律師
被      告  財政部國有財產局
法定代理人  甲○○
訴訟代理人  乙○○
複  代理人  吳嘉榮律師
            鄭淑燕律師
上列當事人間請求返還不當得利事件，本院於民國九十九年十月
六日言詞辯論終結，判決如下：
    主  文
原告之訴及其假執行之聲請均駁回。
訴訟費用由原告負擔。
    事實及理由
一、原告起訴主張：原告係被繼承人林蓮亭（民國77年1 月21日
    死亡）與訴外人陳愛梅於婚姻關係外所生之非婚生子女，林
    蓮亭生前曾陸續簽發並交付支票若干紙予原告生母陳愛梅，
    以代撫養費之給付，依民法第1065條第1 項規定，應視原告
    為林蓮亭之婚生子女，且原告已於日前向戶政機關辦妥戶籍
    登記。緣被繼承人林蓮亭死亡時，除原告以外，其他繼承人
    均已向當時臺灣臺北地方法院板橋分院（下稱板院）辦妥拋
    棄繼承，並經板院民事庭函准備查，則林蓮亭生前財產包括
    臺北縣三重市○○段523、524地號兩筆土地（下稱系爭土地
    ）應繼分即應歸屬原告。詎利害關係人台北縣稅捐稽徵處三
    重分處未查明當時並非繼承人之有無並非不明，且未先召開
    親屬會議，逕於77年12月29日以利害關係人身份，直接請求
    板院選定遺產管理人，經該院以78年度繼字第121 號裁定指
    定被告為林蓮亭之遺產管理人，該選任遺產管理人之程序於
    法不合，嗣被告以遺產管理人身分聲請公示催告，惟於公示
    催告期滿時未先清償債務及交付遺贈後，即將前揭土地徵收
    補償款，扣除土地增值稅新台幣（下同）63萬9,180 元後所
    餘款項442萬2,193元歸屬國庫，於法亦有未合。迄98年6月1
    日原告函請被告返還前開土地徵收補償款，惟被告於98 年6
    月17日函復前開遺產業經收歸國有而拒絕返還，是無法律上
    之原因而受有利益，致原告受有損害，並自該日之翌日起應
    負遲延責任，為此依民法第179 條及第182條第2項不當得利
    之法律關係提起本訴。並聲明：被告應給付原告442萬2,193
    元及自98年6月17日之翌日起至清償日止，按年息百分之5計
    算之利息，並願供擔保請准宣告假執行等語。
二、被告則以：被告於被繼承人林蓮亭死亡後，經板院以78年度
    繼字第121 號裁定指定為遺產管理人，並依該院79年度家催
    字第15號裁定對繼承人、債權人及受遺贈人為公示催告，迄
    80年11月3 日屆期止，並未有任何繼承人、債權人及受遺贈
    人向被告主張權利，被告乃於84年7 月間就本遺產管理事件
    向板院依法報結，依民法第1185條規定、司法院院字第2213
    號解釋及最高法院75年台抗字第17號裁定意旨，國庫已原始
    取得被繼承人林蓮亭之遺產，不論原告是否為林蓮亭之真正
    繼承人，均不得對國庫原始取得之遺產主張任何權利，況原
    告於被告向繼承人公示催告期間，並未為任何主張。又原告
    主張其為受林蓮亭生前撫育之非婚生子女，惟所提出林蓮亭
    所簽發之支票，係訴外人「中宇化工廠」所簽發，而非被繼
    承人林蓮亭所簽發，縱令其形式真正無疑，亦無從證明被繼
    承人林蓮亭有撫育原告之事實，且被繼承人林蓮亭於62年間
    辦理訴外人林秀雲及林秀珍兩人之認領事宜時，未連同原告
    一併認領，在在顯示原告主張其為林蓮亭之非婚生子女，誠
    非無疑。另原告於本院99年9 月20日言詞辯論時自認其於兩
    年前始確知其為林蓮亭之非婚生子女，但此非事實，此由原
    告主張其於47年間即受被繼承人林蓮亭撫育，當知其為林蓮
    亭之非婚生子女，則原告於79年間被告依法管理被繼承人林
    蓮亭之遺產時，即得本於繼承人之地位向被告請求，惟原告
    遲至98年始主張，業已罹於民法第125 條規定15年之請求權
    時效。爰聲明：駁回原告之訴及其假執行之聲請，如受不利
    之判決，願供擔保請宣告免為假執行等語置辯。
三、兩造不爭執事項：
  (一)被繼承人林蓮亭於77年1 月21日死亡後，除原告以外之其他
    繼承人均已向板院辦妥拋棄繼承，並經該院民事庭函准備查
    ，當時林蓮亭之遺產包括系爭臺北縣三重市○○段523、524
    地號兩筆土地。
  (二)被告於林蓮亭死亡後，經台北縣稅捐稽徵處三重分處聲請，
    由板院以78年度繼字第121號裁定指定為遺產管理人，依該
    院79年度家催字第15號裁定已對繼承人、債權人及受遺贈人
    為公示催告，迄80年11月3日期限屆滿為止，並無繼承人、
    債權人或受遺贈人向被告主張權利，嗣被告於84 年7月間就
    該林蓮亭遺產管理事件已向板院陳報終結。
  (三)前揭林蓮亭遺產內之系爭兩筆土地，於77年7 月23日公告徵
    收，徵收補償費扣除土地增值稅後之餘額442萬2,193元，經
    被告所屬台灣北區辦事處於79年3 月10日函囑撥交，嗣於被
    繼承人林蓮亭遺產管理案件終結後歸屬國庫。
  (四)原告函請被告返還前開土地之徵收補償款，經被告於98 年6
    月17日函復前開遺產業經收歸國有而拒絕返還。
  (五)以上有兩造提出之板院民事庭77年4月6日北板分元民繼讓字
    第175號通知、板院78年度繼字第121號、79年度家催字第15
    號民事裁定、被告84年10月7日簽、板院84年10月2日板院瑞
    民儉78繼字第121 號函、被告台灣北區辦事處陳報狀、台北
    縣政府99年1月4日北府地徵字第0981083448號函、被告台灣
    北區辦事處98年6月17日台財產北接字第09800 13622號函等
    件為證。
四、惟原告主張被告將系爭土地之徵收補償款餘額442萬2,193元
    歸屬國庫，係無法律上之原因而受有利益，致原告受有損害
    等情，則為被告所否認，並以前揭其非無法律上之原因而受
    利益等情辭置辯。是本件兩造間之爭點在於：(一)被告有無於
    公示催告期滿時，未先清償債務及交付遺贈，即將該土地徵
    收補償費餘額歸屬國庫？(二)繼承開始時，繼承人之有無，是
    否不明？(三)利害關係人是否應先召開親屬會議，而不得逕向
    法院聲請選任遺產管理人？經查：
  (一)被告係於被繼承人林蓮亭之遺產管理人依法院公示催告裁定
    ，對繼承人、債權人及受遺贈人為公示催告，並於期限屆滿
    後，因無繼承人、債權人或受遺贈人主張權利，而將林蓮亭
    遺產內系爭土地之徵收補償費餘額歸屬國庫之事實為真正，
    已如前述，則當時既無債權人或受遺贈人出面主張權利，前
    揭土地徵收補償費餘額，依法即應歸屬國庫，於法並無不合
    ，原告主張被告於公示催告期滿時，未先清償債務及交付遺
    贈，即將該土地徵收補償費餘額歸屬國庫，於法未合云云，
    尚有誤會。足見被告依法定程序而受有該徵收補償費餘額之
    利益，並非無法律上之原因。
  (二)又原告主張其受被繼承人林蓮亭生前撫育，依法應視為婚生
    子女，故繼承開始時，繼承人之有無並無不明，該選任遺產
    管理人之程序於法不合。惟原告係於37年8 月15日出生，然
    所提出用以證明其受林蓮亭撫育之支票，則係47年4 月間所
    簽發，不僅兩者時間有相當差距，且該簽發支票之47年間，
    恰與原告之妹即訴外人林秀雲及林秀珍分別於46年與48年出
    生時間相近，此有原告提出之戶籍謄本、支票影本及繼承系
    統表在卷可資比對，而前揭林秀雲及林秀珍二人均於62年間
    經林蓮亭認領，原告則未受林蓮亭認領，並為原告所是認，
    自難認林蓮亭當時係為撫育原告而簽發支票，再者，原告於
    本院99年9 月20日言詞辯論時坦言：將近兩年前才確定知道
    （為林蓮亭的女兒），是在ＤＮＡ鑑定後才確定知道等語，
    足見迄林蓮亭77年1 月21日死亡而繼承開始時，不僅原告本
    人甚至林蓮亭生前亦不知原告為林蓮亭之親生女兒，是當時
    客觀上不足認原告有受林蓮亭撫育之事實，主觀上原告亦不
    認其為林蓮亭之繼承人，此外，其他繼承人均已向板院辦妥
    拋棄繼承，並經該院民事庭函准備查等情為真正，已如前述
    ，足認當時有無繼承人確屬不明，法院依聲請選任遺產管理
    人，於法有據。原告主張當時其為繼承人並無不明，該選任
    遺產管理人程序於法不合云云，不足採信。
  (三)另原告主張台北縣稅捐稽徵處三重分處當時未先召開親屬會
    議，即逕於77年12月29日以利害關係人身份，直接請求法院
    選定遺產管理人，其程序於法亦有不合。惟按無親屬會議或
    親屬會議未於民法第1178條所定期限內選定遺產管理人者，
    利害關係人得聲請法院選任遺產管理人，民法第1177 條第2
    項規定甚明，並無利害關係人聲請法院選任遺產管理人前，
    須先召集親屬會議之限制，祇須無親屬會議或親屬會議未於
    法定期限內選定遺產管理人，兩者情形之一存在時，利害關
    係人即得聲請法院選任遺產管理人甚明，原告援引民法親屬
    會議相關規定，以解釋增加前開法律所無之限制，自有誤會
    。足見前揭利害關係人台北縣稅捐稽徵處三重分處當時以親
    屬會議未於民法第1178條所定期限內選定遺產管理人，而聲
    請法院選任遺產管理人，其程序於法亦無不合。
五、按繼承開始時，繼承人之有無不明者，由親屬會議於一個月
    內選定遺產管理人，並將繼承開始及選定遺產管理人之事由
    ，向法院報明；無親屬會議或親屬會議未於前條所定期限內
    選定遺產管理人者，利害關係人或檢察官，得聲請法院選任
    遺產管理人，並由法院依前項規定為公示催告；第1178條所
    定之期限屆滿，無繼承人承認繼承時，其遺產於清償債權並
    交付遺贈物後，如有賸餘，歸屬國庫；民法第1177條、第11
    78條第2 項、第1185條定有明文。本件被告於被繼承人林蓮
    亭之遺產管理人依法院公示催告裁定公告期滿後，因無繼承
    人、債權人或受遺贈人主張權利，而將林蓮亭遺產內系爭土
    地徵收補償費餘額歸屬國庫而受有利益，係依法而為，自非
    無法律上之原因。原告主張前揭系爭土地徵收補償費餘額歸
    屬國庫及法院選任遺產管理人程序，於法不合，係無法律上
    原因受有利益云云，均不足採，已如前述，足認被告受有利
    益，係依法而為，並非無法律上之原因。
六、從而，原告依不當得利之法律關係，請求被告返還系爭土地
    之徵收補償費餘額442萬2,193元及其法定遲延利息，為無理
    由，應予駁回。原告之訴既經駁回，其假執行之聲請亦失附
    麗，應併予駁回。
七、本件事證已臻明確，兩造其餘主張陳述及所提之證據，與判
    決結果不生影響，爰不一一另行論述，附此敘明。
八、據上論結，本件原告之訴為無理由，依民事訴訟法第78條，
    判決如主文。
中    華    民    國    99    年    10    月    25    日
                  民事第一庭    法  官  劉台安
以上正本係照原本作成
如對本判決上訴，須於判決送達後20日內向本院提出上訴狀。如
委任律師提起上訴者，應一併繳納上訴審裁判費。
中    華    民    國    99    年    10    月    25    日
                                書記官  曹瓊文

司法院資訊處製作；財團法人民間司法改革基金會備份。
